【裁判字號】    89,竹小,81
【裁判日期】    890602
【裁判案由】    損害賠償
【裁判全文】
臺灣新竹地方法院民事判決  八十九年度竹小字第八十一號
    原      告  乙○○
    被      告  甲○○
                        現居住.
右當事人間請求損害賠償事件，本院判決如左：
    主      文
原告之訴駁回。
訴訟費用新台幣貳仟伍佰伍拾陸元由原告負擔。
    事實及理由
一、原告之聲明：被告應給付原告新台幣（下同）八萬六千元及自起訴狀繕本送達被
    告翌日即民國（下同）八十九年五月五日起至清償日止按年息百分之五計算之利
    息。
二、事實摘要：
    原告主張被告於八十六年七月間，以其在訴外人中國信託商業銀行股份有限公司
    （下稱中國信託）任職，乃向原告招攬申請信用卡，以增加其業績，原告乃填具
    被告交付之中國信託信用卡申請書，並連同相關申請資料交付被告，惟事隔許久
    ，原告均未收到前開申請之信用卡，經向被告詢問，被告表示原告因申請資格不
    符而未獲准發卡云云，惟於八十八年二月間，中國信託卻經由前開信用卡申請書
    原告填具之聯絡人資料找到其婆婆彭曾梅妹，再輾轉找到原告，原告始收到中國
    信託催繳信用卡消費款之通知，並才知被告於原告前開信用卡申請書之卡片帳單
    地址欄擅自更改，由被告於收受原告信用卡後冒名使用消費，計至八十九年四月
    一日止，共計積欠消費款連同預借之現金、違約金、利息等合計八萬六千元，因
    被告前開行為造成原告遭受中國信託催討，惟原告並未收受信用卡，亦未有任何
    消費，卻因而受有損害，爰依侵權行為法律關係請求被告賠償前開應給付中國信
    託之款項及法定遲延利息等情。被告則未於言詞辯論期日到場，亦未提出任何書
    狀為爭執。
三、程序部分：被告經合法通知未於言詞辯論期日到場，核無民事訴訟法第三百八十
    六條所列各款情事，爰依原告之聲請，由其一造辯論而為判決。
四、本院之判斷：
（一）原告主張被告向其表示在中國信託任職，向其招攬申請信用卡以增加業績，原
      告乃填具信用卡申請書，並連同相關申請資料交付被告，惟被告竟擅自更改前
      開申請書上卡片帳單地址欄之寄送地址，以致原告均未收到信用卡，而被告因
      更改信用卡寄送地址而收受原告申請之信用卡後，竟持之至中國信託之各特約
      商店冒用消費，且向原告佯稱因原告申請資格不符而未獲准許發卡，嗣原告卻
      於八十八年二月間，收到中國信託催繳信用卡消費款之通知，始知上情之事實
      ，業據提出被告之名片影本一份、中國信託歷史帳單彙總查詢六份為證；復查
      原告填具之信用卡申請書之卡片帳單地址欄原本係記載「竹北市○○○路二八
      ０巷十六弄二號一樓」，惟該地址有遭刪除，並改註記為「寄公司」，惟該部
      分筆跡與原留存之筆跡顯有不同，且上開刪除並未加蓋申請人之印文等情，有
      中國信託陳報狀檢附之原告信用卡申請書影本一份在卷可按；另前開信用卡申
      請書記載之公司地址「新竹市○○路五六五號一樓」，亦與被告所經營之商店
      地址相符，亦有被告之名片一張在卷可考；又查被告有參加中國信託之「五代
      同堂信用卡推廣方案」，即中國信託之持卡人與中國信託約定於一定期間內推
      廣信用卡達一定標準，即得取得會員資格，日後即得以多層次傳銷方式推廣信
      用卡，並依約定就推廣信用卡之刷卡消費金額一定比率計算獎金等情，亦據中
      國信託以八十九年二月十五日陳報狀陳述綦詳；另被告之名片亦記載其為中國
      信託代辦信用卡及申請諮詢服務等情，亦有該名片可考，而被告經通知未到庭
      ，亦未提出書狀為任何爭執，從而原告主張之事實，自堪信以為真實。
（二）次查原告自認訴外人中國信託雖有催告其繳納前開被告擅自以其申請之信用卡
      之消費款（含預借現金、違約金、利息），惟迄今並未對其提起任何民事訴訟
      ，原告亦未為任何清償等情，而原告既係本於被告之侵權行為請求被告賠償前
      開積欠中國信託之消費款（含預借現金、違約金、利息），則本件所應探究者
      為被告所為前開擅自更改信用卡申請書，並於收受原告申請之信用卡後所擅自
      冒用消費因而積欠之前開消費款（含預借現金、違約金、利息），是否為原告
      對中國信託所應負之債務而受有損害，亦即中國信託是否得本於信用卡消費契
      約而向原告請求前開積欠之消費款。
（三）按當事人間契約之成立，須以當事人互相意思表示一致為要件，此觀民法第一
      百五十三條第一項之規定即明。而一般信用卡使用契約之訂立，例先由發卡公
      司備妥申請書供不特定人填寫相關資料，其性質應屬要約之引誘，而申請人填
      寫資料則係要約，迨發卡銀行審核通過後發予申請人信用卡，乃為承諾，契約
      始為成立；是發卡銀行如欲本於信用卡契約而為請求，當先證明信用卡使用契
      約已經成立，亦即，以信用卡為表徵之承諾已到達申請人之事實。查本件原告
      否認有收受所申請之信用卡，而本院經依職權向中國信託調取本件信用卡寄送
      之掛號回執，亦據該行陳報前開原告申請經核准之信用卡係以普通掛號郵件寄
      送，相關資料業已超過保存期間而銷毀等情，亦有訴外人中國信託之陳報狀在
      卷可考；復查本件被告有參加訴外人中國信託之「五代同堂信用卡推廣方案」
      ，則其進行推廣信用卡而收受原告信用卡申請書及辦理相關申請事宜，即屬於
      訴外人中國信託之履行輔助人，而基於前述，被告卻於辦理前開原告申請信用
      卡事宜時，擅自更改信用卡帳單之寄送地址，是訴外人中國信託縱經核准發信
      用卡，惟此承諾之意思表示，並未按原告信用卡申請書所記載之地址送達，足
      見該項承諾之意思表示尚未使原告處於得受領之地位，且基於前述，因信用卡
      係由被告收受，而被告因係訴外人中國信託之履行輔助人，仍無從認為承諾之
      意思表示業已到達原告，從而原告與訴外人中國信託之信用卡契約自尚未成立
      。至於中國信託檢送之消費明細雖記載前開信用卡除有消費外另有繳款之紀錄
      等情，惟此僅能證明有人使用前開信用卡消費及繳款，惟仍無從證明前開以信
      用卡為表徵之事實已到達原告（即原告已受領信用卡之狀態），是原告既未收
      受前開信用卡，則本件原告與中國信託間之信用卡契約自屬尚未成立。
（四）又雖前開信用卡申請書之卡片帳單地址係依據申請書記載之公司地址寄送；惟
      按信用卡在現代社會已成為共同認可之金融交易工具，持卡者除可免除攜帶大
      量現金以供隨時消費交易外，累計之消費金額於發卡機構復將之計入持卡人之
      信用，是信用卡亦為持卡人信用之表徵，且於現時之信用卡亦有預借現金之功
      能，其性質已超越現金而成為現代社會個人重要之交易金融工具，是各發卡金
      融機構因應此趨勢所帶來之商機，為推廣招攬客戶，乃不斷簡化申請之手續，
      信用卡之交付亦蓋以直接寄送為主，使信用卡申請人得以最便捷之方式申請並
      取得信用卡，此固為前開時勢之所趨，惟因申請手續之便捷及使用之便利，因
      此在申請、寄送甚至在持卡人取得信用卡後之過程，遭人冒為申請、領取、盜
      用之情事迭有發生，是為使此項交易工具之正常運作，各金融機構於發卡時悉
      依政府機關規定，將發卡機構與申請信用卡者之權利義務載明於約定條款，如
      信用卡於發卡機構發予持卡人後，即屬持卡人持有之財物，是對其個人之信用
      卡即有應盡善良管理人之保管義務，對於持卡人遺失卡片而遭他人冒用之情形
      ，持卡人有義務就其所遺失或被竊之信用卡，迅速依法定程序處理（如報警或
      申報遺失），惟在申請、寄送信用卡之過程，因發卡金融機購為簡化流程招攬
      客戶，自應考量可能有人冒名申請，以招攬、詐騙方式辦理信用卡申請事宜從
      中取得信用卡使用以獲利，或冒用申請人名義領取信用卡等情事發生，而採取
      相關措施加以預防，此諸如就申請書所載資料確實查核、確認，尤其當申請書
      各項記載筆跡不同或有塗改、更正時，更應慎重將事，另發卡前連繫申請人為
      確認，發卡後詢問是否已領得信用卡甚至要求申請人檢附親自簽名確已收受信
      用卡之證明等，以避免可能之風險。查前開信用卡申請書之卡片帳單地址欄，
      顯有遭塗改更正之情形，且塗改前後之筆跡不同，塗改處亦未加蓋申請人之印
      文，有該信用卡申請書在卷可考；是茍中國信託於收到前開申請書時詳加審核
      、調查，當可輕易發現該申請書有所瑕疵；另原告既已於信用卡申請書留下聯
      絡電話，則於審核通過寄送信用卡後，亦得與原告連繫是否確有收受信用卡，
      並告知原告如何開卡使用，則自可輕易防止本件可能遭他人冒領使用之情事發
      生，而基於衡平原則，在原告尚未收到信用卡之前，亦無從課以其防止遭人冒
      領之注意義務，是此部分可能產生之風險，自應由發卡銀行即中國信託承擔。
（四）綜上所述，本件原告既未收到中國信託發給之信用卡，則原告與中國信託間信
      用卡契約自屬尚未成立。另被告縱有持前開信用卡消費，惟此亦無從使原告因
      而要對中國信託負給付被告因而積欠之消費款（含預借現金、違約金、利息）
      之義務，從而，中國信託並無對原告請求返還前開積欠消費款（含預借現金、
      違約金、利息）之權利，是縱中國信託有向原告為繳款之催告，因原告本得加
      以拒絕，且原告亦自認並未對中國信託為任何清償等情，是對原告而言，自未
      受有任何損害；另被告縱有擅自更改信用卡申請書，並於收受信用卡冒用消費
      之情事，惟此係訴外人中國信託本身應承擔之風險，亦不能認係侵害原告之權
      利，且並未因而造成原告之損害，從而原告本於侵權行為法律關係，請求被告
      賠償中國信託向其催討之消費款（含預借現金、遲延利息、違約金）八萬六千
      元及法定遲延利息等情，為無理由，不應准許。
五、結論：原告之訴為無理由，依民事訴訟法第四百三十六條之二十三、第四百三十
    六條第二項、第三百八十五條第一項前段、第七十八條、第四百三十六條之十九
    第一項，判決如主文。
中      華      民      國    八十九    年      六      月      二      日
                                臺灣新竹地方法院新竹簡易庭
~B法      官  李承訓
右為正本係照原本作成
如對本判決上訴，須於判決送達後廿日內向本院提出上訴狀
中      華      民      國    八十九    年      六      月      二      日
~B法院書記官  呂超上


司法院資訊處製作；財團法人民間司法改革基金會備份。
